【裁判字號】    89,再易,43
【裁判日期】    891106
【裁判案由】    再審之訴
【裁判全文】
臺灣臺北地方法院民事判決  八十九年再易字第四三號
    再審原告    甲○○
    再審被告    王竣民(祭祀公業王五祥管理人)
                              .
右當事人間請求返還所有權狀事件，再審原告對於民國八十九年八月二日本院八十九
年度簡上第一四九號確定判決，提起再審之訴，本院判決如左：
    主      文
再審之訴駁回。
再審訴訟費用由再審原告負擔。
    事      實
甲、再審原告方面：
一、聲明：
  （一）本院八十九年度簡上第一四九號民事確定判決廢棄。
  （二）右廢棄部分，再審被告在前審之訴駁回。
二、陳述：
  （一）按本件再審原告於八十九年八月七日收受判決書，迄八十九年八月三十一日
        提起本件再審之訴尚未逾三十日法定不變期間，合先敘明。
  （二）按適用法規顯有錯誤、判決理由與主文顯有矛盾及當事人發現未經斟酌之證
        物或得使用該證物者，得以提起再審之訴，民事訴訟法第四百九十六條第一
        項第一款、第二款及第十三款分別定有明文。
  （三）按本件原確定判決，本不得適用最高法院四十八年度台上字第二二七號判例
        ，乃遽以適用並憑為不利再審原告之認定，應認其有適用法規顯有錯誤之再
        審事由。
  （四）又原確定判決先認定再審原告應繼受訴外人楊志強之租約，卻又於理由後段
        認定楊志強與再審原告串通將系爭土地地上權讓與再審原告，其即有明顯自
        相矛盾之處，而有判決理由矛盾之再審事由。且原確定判決之主文所附之附
        表一，亦有明顯與理由矛盾之處。
  （五）另再審原告已取得其向訴外人買受系爭建築物及地上權之匯款資料，因該資
        料於原確定判決時無法使用，故再審原告亦得以該匯款資料認有民事訴訟法
        第四百九十六條第一項第十三款之再審事由。
  （六）末因再審原告係合法取得地上權，無庸再繼受租賃關係而需支付租金予再審
        被告，是再審被告於前審之訴即應予駁回。
三、證據；提出判例影本一份及分期付款明細及付款單據影本各一份為證。
乙、再審被告方面：
    本件未經言詞辯論，故再審被告並無任何聲明或陳述。
丙、本院依職權調閱本院八十九年度簡上第一四九號民事卷宗。
    理      由
一、按再審之訴，顯無再審理由者，得不經言詞辯論，以判決駁回之，民事訴訟法第
    五百零二條第二項定有明文。
二、次按「民事訴訟法第四百九十六條第一項第一款所謂適用法規顯有錯誤者，係指
    確定判決所適用之法規顯然不合於法律規定，或與司法院現尚有效及大法官會議
    之解釋，或本院尚有效之判例顯然違反者而言，並不包括消極的不適用法規之情
    形在內．．．。」最高法院六十年台再字第一七０號判例著有明文。依該判例要
    旨所示，所謂適用法規顯有錯誤，必以確定判決所適用之法規「顯然」不合於法
    律規定，或與司法院現尚有效及大法官會議之解釋或判例而言，若確定判決於適
    用判例等規定時，已說明其適用之理由及依據，而該說明復無明顯違反該判例之
    旨趣時，當事人即不得以該確定判決所適用之判例與其主觀對該判例之解釋不同
    ，即遽認原確定判決有適用法規顯有錯誤之再審事由。經查：本件雖再審原告主
    張原確定判決適用最高法院四十八年台上字第二二七號判例不當，而認有再審事
    由云云。然查：原確定判決已於理由欄「貳、實體方面：四之（一）項」下說明
    適用前開最高法院判例之理由，矧該適用之理由，既無明顯違反原確定判決所認
    定之事實，則參照前開之說明，即難認再審原告認原確定判決有適用法規顯有錯
    誤之再審事由，是再審原告該部分之主張即無理由。
三、至再審原告另以：原確定判決先認定再審原告應繼受訴外人楊志強之租約，卻又
    於理由後段認定楊志強與再審原告串通將系爭土地地上權讓與再審原告，其即有
    明顯自相矛盾之處，而有判決理由矛盾之再審事由云云。經查：再審原告與訴外
    人楊志強間有無地上權讓與之事實，與租賃關係之繼受，本屬二不同之法律關係
    ，本即應分開判斷，並非如同再審原告所云，若無地上權讓與即不得適用最高法
    院四十八年台上字第二二七號判例。是以原確定判決認定該地上權之物權行為屬
    通謀之意思表示而無效，並另依最高法院四十八年台上字第二二七號判例，認再
    審原告應繼受租賃關係，即無任何判決理由矛盾之處，是再審原告該部分之主張
    ，亦無理由。至再審原告以原確定判決主文所示之附表有所錯誤部分，該錯誤亦
    經原審以裁定更正確定，該附表錯誤既經更正，亦無再審原告所謂之判決理由顯
    有矛盾之再審事由。
四、末按民事訴訟法第四百九十六條第一項第十三款固規定若當事人發現未經斟酌之
    證物或得使用該證物者，亦得提起再審之訴，惟該等證物，須經斟酌後可受較有
    利之判決為限，此觀同款但書之規定自明，是以若當事人所主張之證物，經斟酌
    後無法為較有利之判決，當事人即不得以該證物憑為提起再審之訴之再審事由。
    查：再審原告雖另以其已取得其向訴外人楊志強買受系爭建築物及地上權之匯款
    資料，因該資料於原確定判決時無法使用，故其亦得以該匯款資料認有民事訴訟
    法第四百九十六條第一項第十三款之再審事由云云。惟查：依再審原告所提出之
    匯款資料，不過僅新台幣（下同）一百四十萬元，與再審原告於原審所主張之買
    賣地上權價金六百五十七萬元，既有顯著之差距，且買賣匯款之證明乃證明買賣
    契約之重要證物，買賣當事人焉有不妥善保存之可能，就本件六百五十七萬元之
    買賣，再審原告豈有僅保存一百四十萬元匯款資料之理？且該匯款資料復不及於
    原審時提出，是該匯款資料實不得憑為認定再審原告所一再主張之地上權買賣之
    證據。是以，該再審原告所提之匯款資料，縱經原審斟酌亦無法為有利於再審原
    告之認定，從而，該匯款資料亦不符合民事訴訟法第四百九十六條第一項第十三
    款之規定，而應認再審原告該部分之主張，亦無理由。
五、綜上所述，再審原告所指之各項再審事由，經審既與各該得提起再審之訴之規定
    均不相符，其本件再審之訴，即無理由。
六、據上論結，再審原告之訴顯無理由，依民事訴訟法第五百零二條第二項、第七十
    八條，判決如主文。
中      華      民      國    八十九    年     十一     月      六      日
                                     民事第五庭審判長   法  官  邱新福
                                                        法  官  林秀圓
                                                        法  官  詹駿鴻
右為正本係照原本作成
不得上訴
中      華      民      國    八十九    年     十一     月      八      日
                                                        書記官  林淑玉


司法院資訊處製作；財團法人民間司法改革基金會備份。
